【裁判字號】    98,訴,1313
【裁判日期】    981016
【裁判案由】    偽造文書等
【裁判全文】
臺灣臺北地方法院刑事判決              98年度訴字第1313號
公  訴  人  臺灣臺北地方法院檢察署檢察官
被      告  乙○○
上列被告因偽造文書等案件，經檢察官提起公訴（98年度偵緝字
第719號），本院判決如下：
    主  文
乙○○意圖為自己不法之所有，而侵占遺失物，處罰金新臺幣壹
萬元，如易服勞役，以新臺幣壹仟元折算壹日，減為罰金新臺幣
伍仟元，如易服勞役，以新臺幣壹仟元折算壹日；又共同行使偽
造私文書，足以生損害於他人，處有期徒刑陸月，如易科罰金，
以新臺幣壹仟元折算壹日，減為有期徒刑月，如易科罰金，以
新臺幣壹仟元折算壹日。如附表所示之偽造「甲○○」署押壹枚
沒收。
    事  實
一、乙○○於民國95年7 月起至8 月上旬間某日，在臺北市○○○路○ 段38號前騎樓，拾得甲○○所遺失之國民身分證1 張
    （下稱身分證），竟意圖為自己不法所有，將前述甲○○所
    遺失之身分證，易持有為所有，侵占入己。嗣並與1 名不詳
    姓名、年籍、綽號「阿川」之年滿18歲男子，共同意圖為自
    己不法之所有，基於詐欺得利及偽造私文書復持以行使之犯
    意聯絡，於95年8 月15日某時許，由乙○○提供上開「甲○○」身分證，一同前往址設臺北市○○區○○路2 段129 號
    之尚紘計程車客運服務有限公司（下稱尚紘公司），佯稱係
    代甲○○本人申請，並由「阿川」在威寶電信股份有限公司
    （下稱威寶公司）行動電話過戶申請書內之新承租用戶簽章
    欄內偽造如附表所示「甲○○」之簽名，而偽造如附表所示
    之威寶公司行動電話過戶申請書後，與前開「甲○○」身分
    證之影本一併持交不知情之尚紘公司職員丙○○轉向威寶公
    司辦理0000000000號及0000000000號門號之過戶手續以行使
    之，使威寶公司承辦人員陷於錯誤，誤認係甲○○本人申請
    ，而將上開兩個行動電話門號由尚紘公司名下過戶至甲○○
    名下，並准予開通使用。嗣後，乙○○便接續在臺灣各地撥
    打使用前述門號，而詐得使用行動電話通訊服務，致威寶公
    司受有通話費共新臺幣（下同）7 萬2,262 元之損害，足生
    損害於甲○○及威寶公司稽核行動電話申請用戶之正確性。
    嗣甲○○於97年12月8 日接獲威寶公司寄發清償該行動電話
    電信費用之存證信函後，始知其身分及身分證遭人冒用，而
    報警循線查獲。
二、案經甲○○訴請臺北市政府警察局中正第一分局報告臺灣臺
    北地方法院檢察署檢察官偵查起訴。
    理  由
壹、證據能力部分：
一、關於檢察官起訴書證據清單所提之證據資料，被告除對於證
    人丙○○以被告身分在警詢、偵查中所為之陳述，爭執其證
    據能力外，對於其餘證據資料之證據能力均不加以爭執，而
    本院審核該等證據資料作成之情況，亦無不適合作為證據之
    情況，則該等證據資料自有證據能力。
二、按被告以外之人於審判外之言詞或書面陳述，除法律有規定
    者外，不得作為證據，刑事訴訟法第159 條第1 項定有明文
    。查本件證人丙○○於警詢中所為之陳述，在本案屬於被告
    以外之人於審判外之陳述，且不符合刑事訴訟法第159 條之
    2 、第159 條之3 所規定之例外情形，被告既爭執其證據能
    力，依同法第159 條第1 項，自不得作為證明被告犯罪之證
    據。
三、次按被告以外之人於審判外向法官所為之陳述，得為證據；
    被告以外之人於偵查中向檢察官所為之陳述，除顯有不可信
    之情況者外，得為證據，刑事訴訟法第159 條之1 定有明文
    。經查，證人丙○○於偵查中具結向檢察官所為之證述，並
    查無何顯有不可信情況存在，且上開證人丙○○於本院審理
    時亦已到庭具結作證，行交互詰問程序，是已給予本件被告
    詰問上開證人之權利，則本院經調查證據後取捨酌採，自得
    以上開證人丙○○於偵查中所為之證言，作為本件論罪之依
    據。
貳、實體部分：
一、訊據被告固坦承於前揭時、地，拾得告訴人甲○○所遺失之
    身分證後，即易持有為所有，予以侵占入己。嗣由伊交付上
    開「甲○○」身分證與綽號「阿川」之年滿18歲男子，以「
    甲○○」名義透過尚紘公司向威寶公司申請辦理行動電話門
    號過戶手續，嗣威寶公司便將0000000000號及0000000000號
    門號自尚紘公司名下過戶至告訴人名下，並准予開通使用。
    嗣後，伊接續在臺灣各地撥打使用前述門號，而詐得使用行
    動電話通訊服務，積欠威寶公司共7 萬2,262 元之通話費等
    情，惟矢口否認涉有上開共同偽造私文書復持之行使等犯行
    ，辯稱：伊當時雖有用告訴人甲○○的名義去申請行動電話
    門號，但係將上開「甲○○」身分證交給一個叫「阿川」之
    人幫伊申請。之後，伊便以「甲○○」的名義申請了兩支門
    號，分別是0000000000號、0000000000號，惟申請書上的簽
    名均不是伊簽的云云。經查：
（一）查被告就於上開時、地，拾得告訴人甲○○所遺失之身分
      證1 張，竟意圖為自己不法所有，將上開身分證，易持有
      為所有，侵占入己。嗣並與1 名不詳姓名、年籍、綽號「
      阿川」之年滿18歲男子，共同意圖為自己不法之所有，基
      於詐欺得利之犯意聯絡，於95年8 月15日某時許，由乙○○提供上開「甲○○」身分證與「阿川」，嗣前往尚紘公
      司，佯稱係代告訴人甲○○本人申請，並將如附表所示之
      威寶公司行動電話過戶申請書，及前開「甲○○」身分證
      之影本一併持交不知情之尚紘公司職員丙○○轉向威寶公
      司辦理0000000000號及0000000000號門號之過戶手續，使
      威寶公司承辦人員陷於錯誤，誤認係告訴人本人申請，而
      將上開兩個門號自尚紘公司名下過戶至告訴人名下，並准
      予開通使用。嗣後，被告便接續在臺灣各地撥打使用前述
      門號，而詐得使用行動電話通訊服務，致威寶公司受有通
      話費7 萬2,262 元之損害，足生損害於告訴人及威寶公司
      稽核行動電話申請用戶之正確性等情，均坦承不諱，且據
      證人即告訴人甲○○（見臺灣臺北地方法院檢察署97年度
      偵字第65 87 號卷，下稱偵卷第6 頁至第7 頁、第54頁至
      第55頁）、證人鄒尚紘（見偵卷第9 頁至第10頁、第49頁
      至第51頁）證述綦詳，並有威寶公司行動電話服務申請書
      1 份（見偵卷第21頁）、公司法人行動電話門號申請明細
      表1 份（見偵卷第23頁）、威寶公司行動電話（甲○○）
      過戶申請書1 份（見偵卷第24頁）、收送過戶申請書紀錄
      影本1 份（見偵卷第16頁至第17頁）、威寶公司要求告訴
      人清償行動電話電信費用之存證信函影本1 份（見偵卷第
      14頁至第15頁）等件在卷可稽，是被告前開任意性自白，
      與事實核屬相符。
（二）被告雖辯稱：伊當時雖有用告訴人甲○○的名義去申請行
      動電話門號，但係將上開「甲○○」身分證交給一個叫「
      阿川」之人幫伊申請，且申請書上的簽名均不是伊簽的云
      云，惟證人即尚紘公司職員丙○○於本院審理時到庭結證
      稱：被告以「甲○○」名義申請威寶公司電話一事是伊處
      理，伊擔任尚紘公司之行政，而當時尚紘公司與威寶公司
      合作，係由伊接觸威寶公司，所以由伊負責。當時伊正好
      要下班，伊有看到被告，被告當天是來申請電話的，被告
      透過尚紘公司的司機將申請書拿到我們總經理那邊，我們
      總經理說被告要來申請電話，伊說伊要下班了，叫他們資
      料填好後放伊的抽屜內，當時伊不知道被告以甲○○名義
      申請。伊沒有直接與被告接觸，且沒有看到被告填寫卷附
      行動電話過戶申請書，因申請書到伊這邊時都已經填好了
      ，我們都是當場填表，申請表格都在伊那裡，且都要申請
      人自己簽名，另證件部分係由申請人出示雙證件，我們影
      印後貼到申請書上之欄位，之後把申請書交給交威寶公司
      審核，所以我們只有收申請資料，核對部分交由威寶公司
      進行。申請書上之行動電話號碼、申請人名稱、統一編號
      、負責人、負責人身分證、戶籍地、聯絡電話等欄位係伊
      填寫，及下方兩個章是伊蓋的，而帳單地址部分是申請人
      自己寫的。被告確實是有來申請，伊印象中有看到被告，
      且伊記得當時連同被告有3 個人來申請等語綦詳（見本院
      卷第22頁反面至第23頁），並核與證人丙○○於偵查中結
      證所稱：「甲○○」申請的電話都是由被告交付給伊處理
      的，那天好像有3 個人來，其中一人為被告，伊不認識另
      外兩人，過戶申請書上申請人資料是他們自己填的，但是
      尚紘公司的資料係伊寫的，伊先寫好並蓋好印後，再讓申
      請人寫、讓他們挑號碼，寫好之後交給威寶公司審核等語
      （見偵卷第50頁至第51頁），大致相符，是由上開證人丙○○之證詞綜合以觀，可知的確係因被告欲申請行動電話
      ，便先提供上開其侵占之「甲○○」身分證與證人丙○○
      不認識之「阿川」，再一同前往尚紘公司，由同行之「阿
      川」在威寶公司行動電話過戶申請書內之新承租用戶簽章
      欄內偽造如附表所示「甲○○」之簽名，進而偽造如附表
      所示之威寶公司行動電話過戶申請書後，再與前開「甲○○」身分證之影本一併持交不知情之證人丙○○轉向威寶
      公司辦理0000000000號及0000000000號門號之過戶手續之
      事實，顯見被告上開所辯顯與事實未符，僅係事後避重就
      輕、圖卸除刑責之詞，實不足採。
（三）按二人以上共同實行犯罪之行為者，皆為正犯，刑法第28
      條定有明文。而共同正犯，係共同實施犯罪行為之人，在
      共同意思範圍內，各自分擔犯罪行為之一部，相互利用他
      人之行為，以達其犯罪之目的，其成立不以全體均參與實
      施犯罪構成要件之行為為要件；參與犯罪構成要件之行為
      者，固為共同正犯；以自己共同犯罪之意思，參與犯罪構
      成要件以外之行為，或以自己共同犯罪之意思，事前同謀
      ，而由其中一部分人實行犯罪之行為者，亦均應認為共同
      正犯，使之對於全部行為所發生之結果，負其責任（最高
      法院92年度台上字第2824號判決意旨可資參照）。經查，
      如前所述，被告確實先與「阿川」共同謀議利用所拾得並
      侵占入己之「甲○○」身分證，以告訴人之名義申請行動
      電話門號供己使用，且被告亦將上開「甲○○」身分證交
      付與「阿川」，再由「阿川」負責在過戶申請書上偽造如
      附表所示「甲○○」之簽名，並將該申請書透過尚紘公司
      持向威寶公司申請，使威寶公司陷於錯誤，誤認係告訴人
      本人申請，而將上開兩個行動電話門號自尚紘公司名下過
      戶至告訴人名下，並准予開通使用，因此被告便詐得使用
      行動電話通訊服務之利益，是可知被告與「阿川」均係基
      於共同犯罪之意思，分工進行部分之偽造私文書後持以行
      駛、詐欺得利等犯行，應認為均係共同正犯，因而被告及
      「阿川」對於上開偽造私文書復持以行使、詐欺得利犯行
      之全部行為所發生之結果，當均須負責。
（四）綜上，本件事證明確，被告所為之侵占遺失物犯行及被告
      與「阿川」共同所為之上開詐欺得利、行使偽造私文書犯
      行，均堪以認定，並應依法論科。
二、核被告所為，係犯刑法第337 條之侵占遺失物罪、同法第21
    6 條、第210 條之行使偽造私文書罪，及同法第339 條第2
    項之詐欺得利罪。被告與「阿川」就上開行使偽造私文書、
    詐欺犯行，均有犯意聯絡與行為分擔，係屬共同正犯，且由
    「阿川」在如附表所示之過戶申請書上，偽造如附表所示「
    甲○○」之署押，係偽造私文書之部分行為，而偽造私文書
    之低度行為亦應為行使偽造私文書之高度行為吸收，是均不
    另論罪。且由「阿川」將上開偽造之申請書持交尚紘公司職
    員丙○○轉向威寶公司辦理0000000000號及0000000000號門
    號之過戶手續以行使，使威寶公司承辦人員陷於錯誤，誤認
    係告訴人本人申請，而將上開兩個門號由尚紘公司過戶至告
    訴人名下，並准予開通使用等情，就利用不知情之丙○○持
    以行使部分，為間接正犯：另就行使偽造私文書及詐欺得利
    犯行，屬於一行為觸犯數罪名之想像競合犯，應依刑法第55
    條規定，從罪刑較重之行使偽造私文書罪論處。爰審酌被告
    之教育程度為高中肄業，年已逾40歲，應具有相當程度之智
    識、社會閱歷，竟於拾獲告訴人之身分證後，竟不思送交招
    領，以利將此個人重要證件歸還告訴人，卻予以侵占入己。
    之後復持上開身分證，偽以告訴人之名義，與「阿川」共同
    觸犯上開詐欺得利及偽造私文書後復持之行使等犯罪，損害
    告訴人甲○○及威寶公司之權益，實屬不該，且所生危害程
    度非微，至今亦尚未向威寶公司清償上開通信費用，暨因被
    告犯後僅坦承侵占遺失物及詐欺得利之犯行，卻仍否認偽造
    私文書後持以行使之犯行，是其態度難稱良好等一切情狀，
    分別量處如主文所示之刑，併就有期徒刑部分諭知易科罰金
    之折算標準，且就罰金部分，諭知易服勞役之折算標準。
三、再按犯罪在中華民國96年4 月24日以前者，除本條例另有規
    定外，有期徒刑、拘役或罰金，減其刑期或金額2 分之1 ，
    中華民國九十六年罪犯減刑條例第2 條第1 項第3 款定有明
    文。查本件被告上開犯罪時間，均係於96年4 月24日之前，
    且被告係於96年7 月16日中華民國九十六年罪犯減刑條例施
    行後之97年5 月21日方經臺灣臺北地方法院檢察署發布通緝
    ，並於98年3 月29日遭緝獲，是與中華民國九十六年罪犯減
    刑條例第5 條所明定不得減刑之情形不同。茲依同條例第2
    條第1 項第3 款規定，減其刑期2 分之1 ，併依據同條例第
    9 條之規定，就所處有期徒刑部分，諭知易科罰金之折算標
    準。此外，如附表所示偽造之威寶公司行動電話申請書，業
    經行使而送交威寶公司，已非被告所有之物，惟如附表所示
    該申請書之新承租用戶簽名欄上「甲○○」之簽名1 枚，為
    偽造之署押，又無證據證明業已滅失，則不問屬於犯人與否
    ，爰依刑法第219 條規定，宣告沒收。
四、據上論斷，應依刑事訴訟法第299 條第1 項前段，刑法第33
    7 條、第28條、第216 條、第210 條、第339 條第2 項、第
    55條、第219 條、第41條第1 項前段、第42條第3 項前段，
    中華民國96年罪犯減刑條例第2 條第1 項第3 款、第7 條、
    第9 條，判決如主文。
本案經檢察官楊婉鈺到庭執行職務
中    華    民    國    98    年    10    月    16    日
                  刑事第十七庭審判長法  官  劉煌基
                                    法  官  賴淑美
                                    法  官  葉力旗
本正本證明與原本無異。
如不服本判決，應於判決送達後10日內，向本院提出上訴狀。
                                    書記官  林碧華
中    華    民    國    98    年    10    月    16    日
附錄本案論罪科刑法條全文：
（一）中華民國刑法第210條
偽造、變造私文書，足以生損害於公眾或他人者，處5年以下有
期徒刑。
（二）中華民國刑法第216條
行使第210條至第215條之文書者，依偽造、變造文書或登載不實
事項或使登載不實事項之規定處斷。
（三）中華民國刑法第339條
意圖為自己或第三人不法之所有，以詐術使人將本人或第三人之
物交付者，處5年以下有期徒刑、拘役或科或併科1,000元以下罰
金。
以前項方法得財產上不法之利益或使第三人得之者，亦同。
前二項之未遂犯罰之。
（四）中華民國刑法第337條
意圖為自己或第三人不法之所有，而侵占遺失物、漂流物或其他
離本人所持有之物者，處5百元以下罰金。
附表：
┌──┬───────────┬────────────┐
│編號│偽造之文件            │偽造署押之數量          │
├──┼───────────┼────────────┤
│ 一 │威寶公司行動電話過戶申│新承租用戶簽章欄之「林明│
│    │請書                  │彥」署押壹枚            │
│    │                      │                        │
└──┴───────────┴────────────┘


司法院資訊處製作；財團法人民間司法改革基金會備份。
